【裁判字號】    89,訴,838
【裁判日期】    900328
【裁判案由】    遺產稅
【裁判全文】
臺北高等行政法院判決                              八十九年度訴字第八三八號
                              .
    原      告  甲○○
                丙○○
                丁○○
                乙○○
    右一 原 告
    訴訟代理人  辛○○
    右四原告共同
    訴訟代理人  陳錦隆律師
    被      告  財政部台灣省北區國稅局
    代  表  人  戊○○（局長）
    訴訟代理人  庚○○
                己○○
右當事人間因遺產稅事件，原告不服行政院中華民國八十九年六月三十日台八十九訴
字第一九七六七號再訴願決定，提起行政訴訟。本院判決如左：
    主  文
原告之訴駁回。
訴訟費用由原告負擔。
    事  實
一、事實概要：
    本件原告等之被繼承人趙筱梅於八十七年四月二十三日死亡，由原告等人共同繼
    承，並於八十七年七月一日向被告機關申報遺產稅，經被告機關核定遺產總額為
    新台幣（下同）三○一、九二二、九四一元，遺產淨額一七○、六九九、二七○
    元，應納遺產稅額七○、八四二、六三五元。嗣原告等以坐落台北市○○區○○
    段一小段六八之三、七四、八三之一、五五三之一、五六五之一及六八一之一地
    號遺產土地六筆係公共設施保留地，依規定可抵繳遺產稅，不足部分以被繼承人
    之銀行存款繳納云云，向被告機關申請以該六筆土地抵繳遺產稅。案經被告機關
    以八十八年三月十日北區國稅瑞芳汐徵字第八八○○八○三○號函復，略以遺產
    及贈與稅法第三十條第二項規定：「遺產稅或贈與稅應納稅額在三十萬元以上，
    納稅義務人確有困難，不能一次繳納現金時，得於規定納稅期限內，向該管稽徵
    機關申請，分十二期以內繳納；每期間隔以不超過二個月為限，並准以課徵標的
    物或其他易於變價或保管之實物一次抵繳。」被繼承人趙筱梅所遺遺產銀行存款
    一一四、○五六、○二二元，該局核定遺產稅額七○、八四二、六三五元，應無
    前開遺產及贈與稅法第三十條第二項規定之適用，亦與財政部八十七年七月五日
    台財稅字第八七一九五一六九一號函釋意旨不符，所請歉難照辦等語。原告等不
    服，提起訴願、再訴願，遞遭駁回，遂向本院提起行政訴訟。
二、兩造之聲明：
    (一)原告聲明求為判決：
      再訴願、訴願決定及原處分均撤銷。
      被告機關應就座落台北市○○區○○段一小段六八之三、七四、八三之一、五
      五三之一、五六五之一及六八一之一地號六筆土地，作成准原告以實物抵繳遺
      產稅款之處分。
    (二)被告聲明求為判決：
      原告之訴駁回，訴訟費用由原告負擔。
三、兩造之爭點：
    原告等之被繼承人死亡後，所遺遺產中之銀行存款超過應納遺產稅額，能否申請
    以遺產中之公共設施保留地，抵繳遺產稅。
    (一)原告主張之理由：
      按遺產或贈與稅應納稅額在三十萬元以上，納稅義務人確有困難，不能一次繳
      納現金時，得於前項規定期限內，向該管稽徵機關申請，分十二期以內繳納，
      每期間隔以不超過二個月為限，並准以課徵標的物或其他易於變價或保管之實
      物一次抵繳，遺產及贈與稅法第三十條第二項定有明文。嗣財政部根據該法條
      之規定，更於七十二年十一月八日以台財稅字第三七九三九號函解釋謂：「被
      繼承人之遺產除動產、不動產外，尚有各類存款合計金額超過核定應納遺產稅
      額，而納稅義務人申請以遺產中之都市○○道路用地抵繳稅款者，依遺產及贈
      與稅法施行細則第四十四條規定，應准予受理。」雖其後財政部八十七年七月
      十五日台財稅字第八七一九五一六九一號函釋變更前開解釋，認應審核應納稅
      額是否在三十萬元以上及納稅義務人確有困難等要件，該部七十二年十一月八
      日台財稅字第三七九三九號函停止適用等語，惟原告等之被繼承人趙筱梅於八
      十七年四月二十三日死亡，係在財政部變更解釋之前，依程序從新，實體從舊
      之法律適用原則，仍應適用財政部七十二年十一月八日以台財稅字第三七九三
      九號函解釋，准原告以都市○○道路用地抵繳稅款，被告機關否准原告之申請
      顯有違誤云云。
    (二)被告主張之理由：
    １、按原告前主張被繼承人八十七年四月二十三日死亡，八十七年七月一日申報
        遺產稅，應適用死亡時之抵繳法令，即財政部七十二年十一月八日台財稅字
        第三七九三九號函釋，惟依稅捐稽徵法第二十二條規定，依法應由納稅義務
        人申報繳納之稅捐，已在規定期間內申報者，自申報日起算核課期間，查本
        遺產稅案申報日雖為八十七年七月一日，但稽徵機關僅取得核課權，嗣發單
        並經合法送達者，依同法第二十三條規定始有徵收權，即此時稅捐之權利義
        務方屬確定，原告等始得申請抵繳，被告機關方可據以審查應納稅額是否在
        三十萬元以上並調查認定是否符合抵繳要件及其實物是否適於抵繳，理當適
        用抵繳時之法令，即財政部八十七年七月十五日台財稅字第八七一九五一六
        九一號函釋，按本遺產稅案應納稅額七○、八四二、六三五元，被繼承人所
        遺留財產中銀行存款達一一四、○五六、○二二元，本案依前揭法令審核應
        無現金繳納困難情事，是以否准原告以實物抵繳，尚無違誤。
    ２、再按「八十六年五月十日以前發布之釋示函令，未編入八十六年版「遺產及
        贈與稅法令彙編」者，自八十六年九月一日起，非經財政部重行核定，一律
        不再援引適用。」為財政部八十六年八月七日台財稅字第八六一○八一八七
        七號函釋節略所明定，原告復援引之財政部七十一年三月十日台財稅字第三
        一六一○號及七十一年十月四日台財稅字第三七二七七號函釋並未編入八十
        六年版「遺產及贈與稅法令彙編」，依上揭函釋，原告自不得再行援用，況
        該函釋係就未列入徵收補償計劃之道路用地可否抵繳所為之釋示，與本爭點
        無涉，併予陳明。綜上論述，原處分並無違誤，請判決駁回原告之訴等語。
    理  由
一、按遺產稅或贈與稅應納稅額在三十萬元以上，納稅義務人確有困難，不能一次繳
    納現金時，得於規定納稅期限內，向該管稽徵機關申請，分十二期以內繳納；每
    期間隔以不超過二個月為限，並准以課徵標的物或其他易於變價或保管之實物一
    次抵繳，行為時遺產及贈與稅法第三十條第二項定有明文。本件原告等繼承時，
    被繼承人所遺銀行存款達一一四、○五六、○二二元，而被告機關核定應納遺產
    稅額為七○、八四二、六三五元，被繼承人所遺銀行存款顯足以繳納遺產稅額，
    被告機關因認原告等繳納遺產稅並無困難，否准原告等聲請以遺產中依都市計畫
    法第五十條之一免徵遺產稅之公共設施保留地抵繳遺產稅，核於遺產及贈與稅法
    第三十條第二項規定並無不合。
二、原告等雖訴稱財政部七十二年十一月八日台財稅字第三七九三九號函釋稱：「被
    繼承人之遺產除動產、不動產外，尚有各類存款合計金額超過核定應納遺產稅額
    ，而納稅義務人申請以遺產中之都市○○道路用地抵繳稅款者，依遺產及贈與稅
    法施行細則第四十四條規定，應准予受理。」上開解釋至八十七年七月十五日，
    財政部始以台財稅字第八七一九五一六九一號解釋停止適用。本件原告等之被繼
    承人趙筱梅於八十七年四月二十三日死亡，係於財政部變更解釋之前，依實體從
    舊，程序從新之法律適用原則，被告機關自應適用財政部七十二年十一月八日台
    財稅字第三七九三九號函釋，准原告等以遺產中之都市○○道路用地抵繳稅款云
    云。第查「依遺產及贈與稅法第三十條第二項規定，遺產稅本應以現金繳納，必
    須現金繳納確有困難時，始得以實物抵繳，是以申請以實物抵繳，是否符合抵繳
    要件及其實物是否適於抵繳，自應由稅捐稽徵機關予以調查核定。．．．」業經
    司法院大法官釋字第三四三號解釋在案。是依上開解釋，遺產稅本應以現金繳納
    ，必須現金繳納確有困難時，始得以實物抵繳，財政部七十二年十一月八日台財
    稅字第三七九三九號函釋謂被繼承人之遺產除動產、不動產外，尚有各類存款合
    計金額超過核定應納遺產稅額，納稅義務人申請以遺產中之都市○○道路用地抵
    繳稅款者，應准予受理。顯已違背行為時遺產及贈與稅法第三十條第二項之規定
    ，不應適用。從而原告等之繼承發生日期，雖在上開解釋未經財政部解釋停止適
    用之前，依法亦應認為不能予以適用，原告等請求依財政部上開解釋，准原告等
    以以遺產中之都市○○道路用地抵繳稅款，實乏論據。原處分並無不法，一再訴
    願決定遞予維持，亦稱妥適，原告訴請撤銷，並請求准以如其訴之聲明第二項所
    載土地抵繳遺產稅，為無理由，應予駁回。
據上論結，本件原告之訴為無理由，爰依行政訴訟法第九十八條第三項前段，判決如
主文。
中      華      民      國     九十     年      三      月    二十八    日
                         臺 北 高 等 行 政 法 院  第 一 庭
                                           審 判 長 法  官  鄭忠仁
                                                    法  官  楊莉莉
                                                    法  官  林金本
右為正本係照原本作成。
如不服本判決，應於送達後二十日內，向本院提出上訴狀並表明上訴理由，如於本判
決宣示後送達前提起上訴者，應於判決送達後二十日內補提上訴理由書（須按他造人
數附繕本）。
中      華      民      國     九十     年      三      月    二十九    日
                                                    書記官  簡信滇


司法院資訊處製作；財團法人民間司法改革基金會備份。
